【裁判字號】    98,訴,1071
【裁判日期】    980923
【裁判案由】    偽造文書
【裁判全文】
臺灣臺北地方法院刑事判決              98年度訴字第1071號
公  訴  人  臺灣臺北地方法院檢察署檢察官
被      告  甲○○
選任辯護人  洪禎雄律師
            盧之耘律師
上列被告因偽造文書案件，經檢察官提起公訴（九十八年度偵字
第六六八一號），本院判決如下：
    主  文
甲○○行使偽造私文書，足以生損害於公眾及他人，處有期徒刑
肆月，如易科罰金，以銀元佰元即新臺幣玖佰元折算壹日，減
為有期徒刑貳月，如易科罰金，以銀元佰元即新臺幣玖佰元折
算壹日。尚得科貿有限公司股東同意書上偽造之乙○○署押壹枚
沒收之。
    事  實
一、甲○○於民國九十一年十二月二十五日成立尚得科貿有限公
    司（址設臺北市○○區○○路一段一八六號八樓之八，下稱
    尚得公司），徵得其姊夫乙○○之同意後，以乙○○之名義
    登記為尚得公司之董事即負責人，由甲○○負責保管尚得公
    司大、小章，詎甲○○明知乙○○未同意退出尚得公司股東
    ，將尚得公司股份轉讓由甲○○之岳母柯陳明珠承受，亦未
    同意辭去董事職務，改選柯陳明珠擔任尚得公司董事，竟基
    於行使偽造私文書及使公務員登載不實之犯意，先於九十五
    年五月八日，委由會計師事務所之不知情成年會計人員在臺
    北市大安區○○○路○段五七號十一樓之五會計師事務所辦
    公室內，盜用甲○○事前置放該會計師事務所內之乙○○之
    印章，接續在尚得公司變更登記申請書之「（原任）董事：
    乙○○」之欄位上蓋用乙○○之印文一枚，及尚得公司股東
    同意書之「退出股東」欄位上偽造乙○○之署押一枚及蓋用
    乙○○之印文一枚，以偽造完成乙○○表示「尚得公司因遷
    址、改選董事、章程及持股變更申請變更登記」及同意「…
    (二)尚得公司股東乙○○先生投資新臺幣七百萬元，轉讓由柯
    陳明珠承受(三)尚得公司改選董事由柯陳明珠當選對外代表公
    司…」等意思表示之尚得公司變更登記申請書及股東同意書
    私文書後，於九十五年五月十八日，持向不知情之臺北市政
    府承辦公務員申請辦理尚得公司董事由乙○○變更登記為柯
    陳明珠，使該承辦公務員將此不實事項登載於其職務上所掌
    管之公司變更登記事項表公文書上，並於九十五年五月二十
    三日以府建商字第○九五七六九四三七○○號函准予變更登
    記，足以生損害於尚得公司、乙○○及臺北市政府對公司登
    記資料管理之正確性。嗣經乙○○向臺北市商業處公司登記
    科申請查閱上開登記資料，始知悉上情。
二、案經乙○○訴由臺灣臺北地方法院檢察署（下稱臺北地檢署
    ）檢察官偵查起訴。
    理  由
壹、程序方面：
    按被告以外之人於審判外之言詞或書面陳述，除法律有規定
    者外，不得作為證據；又被告以外之人於審判外之陳述，雖
    不符合同法第一百五十九條之一至第一百五十九條之四之規
    定，但經當事人於審判程序同意作為證據，法院審酌該言詞
    陳述或書面陳述作成時之情況，認為適當者，亦得為證據；
    又當事人、代理人或辯護人於法院調查證據時，知有第一百
    五十九條第一項不得為證據之情形，而未於言詞辯論終結前
    聲明異議者，視為有前項之同意，刑事訴訟法第一百五十九
    條第一項及第一百五十九條之五分別定有明文。查本判決下
    列所引用之各項證據方法之證據能力，公訴人、被告甲○○
    及辯護人於本院準備程序及審判期日中均未予爭執，且迄至
    言詞辯論終結前亦未再聲明異議，本院審酌該等言詞陳述及
    書面陳述作成時之情況，並無不宜作為證據之情事，依刑事
    訴訟法第一百五十九條之五之規定，自得作為證據，合先敘
    明。
貳、實體方面：
一、證據之認定：
    上揭事實一之部分，業據證人即告訴人乙○○於本院審理時
    結證屬實（本院卷第四七頁至第五二頁參照），並經證人柯
    陳明珠於警詢中證述明確（臺北地檢署九十七年度他字第九
    八四一號卷第四八頁至第五十頁參照），復有尚得公司董事
    願任同意書、股東同意書、變更登記申請書影本各一份（臺
    北地檢署九十七年度他字第九八四一號卷第六、七頁參照）
    在卷可稽，另有尚得公司案卷影本二宗置於卷外可查，且經
    被告甲○○就上開事實一之部分，於本院九十八年九月九日
    審理時供承不諱（本院當日審判筆錄參照），是依(一)證人乙
    ○○及柯陳明珠之證述、(二)尚得公司董事願任同意書、股東
    同意書、變更登記申請書影本各一份及(三)尚得公司案卷影本
    二宗等補強證據已足資擔保被告於本院審理中所為之上開任
    意性自白具有相當程度之真實性，而得確信被告前述自白之
    犯罪事實確屬真實，從而依被告前述自白及上開補強證據已
    足認定被告甲○○確有為上開事實一部分所示行使偽造私文
    書及使公務員登載不實之犯行。
二、論罪科刑之法律適用：
  (一)新舊法比較：
    按刑法部分條文業於九十四年一月七日修正，九十四年二月
    二日公布，於被告甲○○行為後之九十五年七月一日施行，
    現行刑法第二條第一項規定：「行為後法律有變更者，適用
    行為時之法律，但行為後之法律有利於行為人者，適用最有
    利於行為人之法律。」，上開規定乃與刑法第一條罪刑法定
    主義契合，而貫徹法律禁止溯及既往原則，係規範行為後法
    律變更所生新舊法律比較適用之準據法，是刑法第二條本身
    雖經修正，但刑法第二條既屬適用法律之準據法，本身尚無
    比較新舊法之問題，應一律適用裁判時之現行刑法第二條規
    定以決定適用之刑罰法律，先予辨明。又本次刑法修正之比
    較新舊法，應就罪刑有關之共犯、未遂犯、想像競合犯、牽
    連犯、連續犯、結合犯、以及累犯加重、自首減輕暨其他法
    定加減原因（如身分加減）與加減例等一切情形，綜其全部
    罪刑之結果而為比較，最高法院九十五年五月二十三日九十
    五年度第八次刑庭會議決議可資參照。經查：
  1.刑法第二百十四條之條文雖未修正，惟該條文有罰金刑五百
    元以下罰金之規定，另刑法第三十三條第五款修正為：「主
    刑之種類如下：五、罰金：新臺幣一千元以上，以百元計算
    之」，是依修正後之法律，上開條文所得科處之罰金刑最低
    為新臺幣一千元，與被告行為時之罰金罰鍰提高標準條例第
    一條前段規定之提高倍數十倍及修正前刑法第三十三條第五
    款規定之罰金最低額一元相比較，新舊法關於上開條文所得
    科處之罰金刑最高額並無不同規定，然新法將上開條文之罰
    金刑最低額提高為一千元；因此，比較上述修正前、後之刑
    罰法律，自以被告行為時關於刑法第三十三條第五款規定科
    處罰金刑之法律較有利於被告。
  2.九十五年七月一日修正施行前刑法第五十五條後段牽連犯之
    規定業經修正公布刪除，則被告之犯行，因行為後新法已刪
    除牽連犯之規定，此刪除雖非犯罪構成要件之變更，但顯已
    影響行為人刑罰之法律效果，自屬法律有變更。修正前刑法
    第五十五條牽連犯規定從一重處斷；而上開規定於修正刪除
    後，刑法就行為罪數，除接續犯、想像競合犯、結合犯等實
    質上或裁判上一罪，以一罪論處，原則上採取一罪一罰及數
    罪併罰，故修正前之處罰結果，顯較修正刑法規定一罪一罰
    或數罪併罰對被告有利。故比較新、舊法之規定，以修正前
    牽連犯之規定較有利於被告。
  3.經上開整體綜合比較全部罪刑之結果，仍以九十五年七月一
    日生效施行前之刑法規定，較有利於被告，依現行刑法第二
    條第一項前段規定，自應適用被告行為時之法律即修正前之
    刑法規定論處。
  4.修正後刑法施行法增訂第一條之一規定：「中華民國九十四
    年一月七日刑法修正施行後，刑法分則編所定罰金之貨幣單
    位為新臺幣。九十四年一月七日刑法修正時，刑法分則編未
    修正之條文定有罰金者，自九十四年一月七日刑法修正施行
    後，就其所定數額提高為三十倍。但七十二年六月二十六日
    至九十四年一月七日新增或修正之條文，就其所定數額提高
    為三倍」，比較修正後刑法施行法第一條之一與罰金罰鍰提
    高標準條例第一條規定，因對於上開條文罰金刑之最高額度
    均屬相同，並非刑罰法令之變更，無刑法第二條第一項比較
    新舊法之適用，應適用裁判時之刑法施行法第一條之一（最
    高法院九十五年度第二十一條刑事庭會議決議參照）。
  (二)查被告甲○○利用不知情之成年會計人員盜用告訴人之印章
    蓋在如事實一所示之尚得公司變更登記申請書及股東同意書
    上，及在其上偽造告訴人之署押，以偽造完成如事實一所載
    內容之尚得公司變更登記申請書及股東同意書私文書後，持
    之向不知情之臺北市政府公務員申請將尚得公司董事由告訴
    人變更登記為柯陳明珠而為行使，使該承辦公務員將此不實
    事項登載於其職務上所掌之公司變更登記事項表公文書上，
    足以生損害於告訴人及臺北市政府對公司登記資料管理之正
    確性之行為，核其所為，係犯刑法第二百十六條、第二百十
    條之行使偽造私文書罪及同法第二百十四條之使公務員登載
    不實罪。被告基於單一偽造文書之決意，在尚得公司變更登
    記申請書及股東同意書上盜用告訴人印章及偽造告訴人署押
    之行為，在時間及空間上均具有密切之關連性，無非係欲達
    同一目的之接續動作，均係本於單一犯意接續進行，應為接
    續犯而屬單純一罪。其盜用印章及偽造署押，用以偽造私文
    書後，進而行使，盜用印章及偽造署押之低度行為應為偽造
    私文書之高度行為所吸收，偽造私文書之低度行為應為行使
    之高度行為所吸收，均不另論罪。
  (三)被告利用不知情之成年會計人員為本件犯行，係間接正犯。
  (四)被告所犯上開行使偽造私文書罪及使公務員登載不實罪二罪
    間，有方法結果之牽連關係，依修正前刑法第五十五條後段
    之規定，應從較重之行使偽造私文書罪處斷。
  (五)爰審酌被告無何前科紀錄，素行良好，一時失慮，未經告訴
    人同意，擅自變更登記尚得公司董事名義，迄今未與告訴人
    達成和解，惟犯後坦承犯行，非無悔意，暨其品行、智識程
    度、犯罪手段、目的、所生損害等一切情狀，量處如主文所
    示之刑。又被告行為時之易科罰金折算標準，修正前罰金罰
    鍰提高標準條例第二條前段（現已刪除）規定，就其原定數
    額提高為一百倍折算一日，則被告行為時之易科罰金折算標
    準，應以銀元三百元折算一日，經折算為新臺幣後，應以新
    臺幣九百元折算為一日。惟九十五年七月一日修正施行之刑
    法第四十一條第一項前段則規定：「犯最重本刑為五年以下
    有期徒刑以下之刑之罪，而受六個月以下有期徒刑或拘役之
    宣告者，得以新臺幣一千元、二千元或三千元折算一日，易
    科罰金。」，比較修正前後之易科罰金折算標準，以九十五
    年七月一日修正公布施行前之規定，較有利於被告，亦應適
    用修正前刑法第四十一條第一項前段規定，定其易科罰金之
    折算標準。
  (六)查被告犯罪之時間，係在九十六年四月二十四日以前，所犯
    符合中華民國九十六年罪犯減刑條例第二條所定之減刑條件
    ，應依該減刑條例第二條第一項第三款之規定，減其宣告刑
    二分之一，並依修正前刑法第四十一條第一項前段之規定，
    定其易科罰金之折算標準。
  (七)尚得公司股東同意書上偽造之乙○○署名一枚，應依刑法第
    二百十九條之規定宣告沒收。至尚得公司變更登記申請書及
    股東同意書上之印文二枚部分，則按刑法第二百十九條所定
    不問屬於犯人與否沒收之者，以偽造之印章、印文或署押為
    限，盜用者不在其列，原判決竟將盜用印章蓋在限欠字據之
    印文，依該條予以沒收，顯屬於法有違，最高法院著有四十
    八年臺上字第一五三三號判例意旨可參，查上開二印文係本
    件被告盜用告訴人印章蓋在尚得公司變更登記申請書及股東
    同意書上所致，揆諸上開判例意旨，自無庸為沒收之諭知，
    附此敘明。
據上論斷，應依刑事訴訟法第二百九十九條第一項前段，刑法第
二條第一項前段、第二百十六條、第二百十條、第二百十四條、
第二百十九條，修正前刑法第五十五條後段、第四十一條第一項
前段，刑法施行法第一條之一，修正前罰金罰鍰提高標準條例第
二條，現行法規所定貨幣單位折算新臺幣條例第二條，中華民國
九十六年罪犯減刑條例第二條第一項第三款、第七條、第九條，
判決如主文。
本案經檢察官孫沛琦到庭執行職務。
中    華    民    國    98    年    9     月    23    日
                  刑事第九庭審判長法  官  林怡秀
                                  法  官  張詩芸
                                  法  官  徐淑芬
上正本證明與原本無異。
如不服本判決應於收受送達後十日內向本院提出上訴書狀，並應
敘述具體理由；其未敘述上訴理由者，應於上訴期間屆滿後二十
日內向本院補提理由書（均須按他造當事人之人數附繕本）「切
勿逕送上級法院」。告訴人乙○○如對於本判決不服者，應具備
理由請求檢察官上訴，其上訴期間之計算係以檢察官收受判決正
本之日期為準。
                                  書記官  劉郅享
中    華    民    國    98    年    9     月    23    日
附錄本案論罪科刑法條全文：
中華民國刑法第二百十六條
行使第二百十條至第二百十五條之文書者，依偽造、變造文書或
登載不實事項或使登載不實事項之規定處斷。
中華民國刑法第二百十條
偽造、變造私文書，足以生損害於公眾或他人者，處五年以下有
期徒刑。
中華民國刑法第二百十四條
明知為不實之事項，而使公務員登載於職務上所掌之公文書，足
以生損害於公眾或他人者，處三年以下有期徒刑、拘役或五百元
以下罰金。


司法院資訊處製作；財團法人民間司法改革基金會備份。
